【裁判字號】    91,上更(一),738
【裁判日期】    920220
【裁判案由】    違反槍砲彈藥刀械管制條例等
【裁判全文】
臺灣高等法院刑事判決                        九十一年度上更(一)字第七三八號
    上  訴  人  臺灣臺北地方法院檢察署檢察官
    上  訴  人
    即  被  告  丁○○
    指定辯護人  本院甲○辯護人  周君穎
右上訴人，因被告違反組織犯罪防制條例等案件，不服臺灣台北地方法院八十八年度
訴字第一四八五號，中華民國九十年三月一日第一審判決（起訴案號：臺灣台北地方
法院檢察署八十八年度偵字第六九八、第八九五四、第一四０七號）提起上訴，判決
後，經最高法院第一次發回更審，本院判決如左：
    主  文
原判決關於丁○○部分撤銷。
丁○○未經許可，出借手槍，處有期徒刑伍年肆月，併科罰金新臺幣拾萬元，罰金如
易服勞役，以新臺幣玖佰元即銀元佰元折算壹日。扣案之制式奧地利製點四０零手
槍壹支（槍枝管制編號0000000000號、含彈匣壹個）、子彈貳顆均沒收。
    事  實
一、丁○○前因犯偽造有價證券罪，經臺灣臺北地方法院檢察署通緝中，詎仍不知悔
    改，未經許可，於不詳時間、地點，以不詳方式取得持有奧地利製點四０零手槍
    一支（槍枝管制編號0000000000號、含彈匣一個）、子彈六顆，即未
    經許可持有之，嗣於民國八十八年一月底某日晚上，丁○○夥同鄭祥平、戊○○
    、辛○○、庚○○、吳發輝、陳吉峰等人前往臺北市○○路○段二二五號九樓「
    夢幻幾何酒店」飲酒，席間丁○○、鄭祥平、戊○○等人先行離去，至翌日凌晨
    零時許，辛○○、庚○○、吳發輝、陳吉峰等人亦欲離去，於搭乘電梯至一樓時
    ，適遇鄒興華等人欲前往同址十三樓「花都酒店」飲酒，雙方因細故發生口角爭
    執進而互歐，辛○○因而心生不滿，即以呼叫器聯絡丁○○，並搭乘計程車至臺
    北縣汐止市○○街四十七之五號十樓丁○○住處向丁○○借用該槍彈，丁○○竟
    未經許可，將上開槍、彈出借予辛○○（辛○○嗣通緝到案後另行審結），辛○○即帶著該槍彈返回臺北市○○路○段二二五號，於一樓適遇友人賈潤年，賈潤
    年因與鄒興華熟識，遂偕同辛○○前往十三樓「花都酒店」包廂居中協調二人糾
    紛，詎辛○○又與鄒興華發生不快，於當日凌晨一時許下樓後，持上開槍彈於臺
    北市○○路○段二二五號前馬路上射擊一發子彈示威，始行離去，辛○○隨即搭
    乘計程車將上開槍、彈帶往丁○○位於台北縣汐止市○○街四十七之五號十樓住
    處返還。嗣八十八年三月十七日上午九時許，丁○○在臺北市松山火車站前廣場
    為警緝獲，並前往其上開住處搜索扣得上開奧地利製點四０零手槍一支（槍枝管
    制編號0000000000號、含彈匣一個）、子彈五顆（經送鑑驗已試射三
    顆），始循線查悉上情。
二、案經內政部警政署刑事警察局移送臺灣臺北地方法院檢察署檢察官偵查起訴。
    理  由
一、訊據被告丁○○坦承於右揭時間，為警在其臺北縣汐止市○○街四十七之五號十
    樓住處搜索扣得槍彈之事實，惟矢口否認持有或出借槍彈，辯稱：扣案槍彈係辛○○所有，辛○○於八十八年一月底，在臺北市○○路○段二二五號一樓開槍後
    ，將之攜往伊臺北縣汐止市○○街四七之五號十樓住處房間內藏放，惟伊不知情
    ，辛○○固然於警訊時供認扣案槍彈係伊所出借，惟該警訊中之供述並非出於自
    由意識之陳述，警訊時伊承認但係被脅迫的，而且伊有要求跟辛○○對質，警察
    還威脅說要送伊到綠島等語。
（一）惟查右揭事實，業據同案被告辛○○於警訊時供稱：「我是於八十八年一月底
      欲至花都酒店喝酒，在樓下大廳因和鄒興華擦撞而發生口角並互毆，剛好碰到
      朋友賈潤平在場，就將我和鄒興華拉開‧‧‧‧，因雙方都有酒意因此敬酒又
      產生不愉快，我就先行離去並向我朋友丁○○調借一把制式手槍且立即折返現
      場並在花都酒店門口對空射擊一槍之後離去」、「（你是如何向丁○○調用該
      把制式手槍呢？）是於當天離開花都酒店後即以呼叫器0000000000
      號聯絡丁○○，並搭計程車至臺北縣汐止市○○街四七之五號十樓丁○○住處
      向其調借該制式手槍，當時我只是說我要用一下，並未說明情形，我就帶著該
      制式手槍返回花都酒店門口開一槍，並又搭計程車將該制式手槍送回丁○○住
      處，並搭車返家睡覺，我還槍給丁○○時有告訴他因為喝酒吵架有對空開了一
      槍，其他則沒有詳細告訴他，該支手槍即是警方於八十八年三月十七日，在丁○○家中查獲之奧地利製式塑鋼點四０口徑手槍無誤等語在卷（見八十八年度
      偵字第六九八六號偵查卷第十頁，八十八年三月十七日警訊筆錄）。而被告丁○○於警訊中亦坦承：八十八年一月底左右，辛○○一個人至我臺北縣汐止市
      ○○街四十七之五號十樓住處說剛剛在臺北市○○路○段與通化街口花都酒店
      與人發生口角後，被欺負要向我借槍，因朋友關係不好意思拒絕，所以就借辛○○，隔三天左右辛○○就拿槍至我住處交給我，並說有在酒店外面開了一槍
      ，我就罵他說為何那麼衝動，辛○○看到我在生氣，所以就離開了，也就是今
      日警方人員所查獲這把槍等語明確（見八十八年度偵字第六九八六號偵查卷第
      七頁，八十八年三月十七日警訊筆錄）；且於檢察官初訊時亦供承於八十七年
      八、九月間即持有上開槍彈屬實（見八十八年度偵字第六九八六號偵查卷第二
      十三頁，八十八年三月十七日偵訊筆錄）。
（二）又查八十八年一月底同往「夢幻幾何」酒店飲酒之被告庚○○、證人吳發輝、
      及該酒店泊車人員丙○○三人於警訊及原審調查時所供述辛○○開槍時間及經
      過情節，核與事實欄所載相符（庚○○部分見八十八年五月二十六日警訊筆錄
      、吳發輝部分見八十八年五月三十一日警訊筆錄、原審八十九年四月十四日訊
      問筆錄、丙○○部分見八十八年四月二十三日警訊筆錄、原審八十九年五月八
      日訊問筆錄）；查獲警員乙○○於原審審理時亦到庭結證稱：八十八年三月十
      七日我持搜索票帶丁○○回家，先問他家裡有沒有東西，丁○○說沒有，我們
      先從主臥房開始搜索，沒有搜到東西，後來搜索健身房，也沒查到東西，直到
      搜索嬰兒房時，在一個塑膠衣櫥上方架子摸到扣案的槍枝，該槍以塑膠袋包裝
      ，我即問丁○○何以說沒有東西，丁○○說他總不能承認自己家中有槍枝，為
      了圖個僥倖心理‧‧‧‧，辛○○是在自由意志下陳述，我當初問他八十八年
      一月二十、二十一日開槍何人所為，辛○○停了十秒鐘就坦白承認槍是他開的
      ，我將辛○○帶到丁○○處，向丁○○說辛○○已承認開槍，丁○○也承認，
      辛○○並說查獲的那支槍枝，就是他八十八年一月下旬開槍所用的槍枝等語（
      見原審八十九年六月八日訊問筆錄）。被告丁○○雖辯稱警訊筆錄非出於自由
      意思，警員要伊配合紀錄，警訊筆錄不實在云云，然查證人即負責製作同案被
      告辛○○筆錄之警員乙○○於原審到庭證稱辛○○是在自由意志下陳述等語，
      有如上述，於本院本審審理時到庭證稱：「我們到他家去搜索時，一開始就先
      問她說他家是否有違禁物，被告說沒有。後來我們就執行搜索，等搜到嬰兒房
      時，就有搜到壹支槍，槍是用袋子裝著，放在衣櫃上面。我還沒打開袋子時，
      就有先問被告那是什麼東西，他說那是槍。我說那他為何一開始我問的時候他
      當時不承認，他說他賭的是僥倖的心理，看會不會沒有搜到」、「後來我們帶
      他回警局時，他說槍是他壹個朋友拿去放的」、「我們當時是有二間在製作筆
      錄，後來辛○○承認了，我有在被告在製作筆錄時，帶辛○○過去丁○○製作
      筆錄那間房間，詢問辛○○他槍是否是在丁○○查獲那把槍，辛○○說是」等
      語（見本院本審九十一年十二月十三日訊問筆錄）。此外，負責製作被告丁○○筆錄之警員己○○於本院本審審理時亦到庭證稱：「（被告說他警訊筆錄是
      你們要求他配合所製作出來的，你有何意見？）並不是這樣，我們是根據他所
      說的事實製作筆錄的，我們所記載的都是他自己說出來的」、質之被告丁○○
      亦供承：「己○○他沒有罵我，他是說要我說實話」、「「（你製作筆錄時，
      乙○○是否有在旁邊拍桌罵丁○○？）沒有拍桌罵他，但是我在製作筆錄到一
      半的時候，乙○○帶辛○○過來，問說丁○○有沒有承認，我當時是說還沒有
      問到那裡。我也沒有聽到乙○○罵他，而且也沒有必要罵他，因為確實是有查
      到那些東西」等語（見本院本審九十一年十二月十三日訊問筆錄）。又質之被
      告丁○○亦供承：「己○○他沒有罵我，他是說要我說實話」等語（見本院本
      審九十一年十二月十三日訊問筆錄）。堪認被告丁○○及同案被告辛○○前開
      警訊中之自白係出於自由意識下之陳述，被告丁○○辯稱其警訊筆錄非出於自
      有意思陳述，顯不足採。又關於被告出借槍彈給辛○○之時間係八十八年一月
      底，此除經被告丁○○及同案被告辛○○供明之外，並經證人即八十八年一月
      底同往「夢幻幾何」酒店飲酒之同案被告庚○○、證人吳發輝、及該酒店泊車
      人員丙○○三人於警訊及原審調查時供述明確。雖證人即查獲之警員乙○○於
      原審到庭證稱：「我當初問他（指辛○○）八十八年一月二十、二十一日開槍
      何人所為，辛○○停了十秒鐘就坦白承認槍是他開的，‧‧‧」等語，其用語
      似係指上述槍擊事件係發生在八十八年一月二十、二十一日。惟查證人乙○○
      於製作辛○○警訊筆錄時即辛○○就上開槍擊案發生之時間即明白指稱係發生
      在八十八年一月底（見八十八年度偵字第六九八六號偵查卷第十頁，八十八年
      三月十七日警訊筆錄）。再參諸八十八年一月底同往「夢幻幾何」酒店飲酒之
      被告庚○○、證人吳發輝、及該酒店泊車人員丙○○三人於警訊及原審調查時
      所述辛○○開槍時間，均指稱係八十八年一月底，並未言及詳細日期，故證人
      乙○○上開於原審所述辛○○開槍時間為八十八年一月二十、二十一日開槍等
      語，顯與事實不符，併此敘明。
（三）又查被告丁○○於警訊時亦供稱：八十八年一月底左右，辛○○一個人至我臺
      北縣汐止市○○街四七之五號十樓住處說剛剛在臺北市○○路○段與通化街口
      花都酒店與人發生口角後，被欺負要向我借槍，因朋友關係不好意思拒絕，所
      以就借辛○○，隔三天左右辛○○就拿槍至我住處交給我，並說有在酒店外面
      開了一槍，我就罵他說為何那麼衝動，辛○○看到我在生氣，所以就離開了，
      也就是今日警方人員所查獲這把槍等語（見八十八年三月十七日警訊筆錄）；
      於檢察官初訊時亦供承於八十七年八、九月間即持有上開槍彈屬實（見八十八
      年三月十七日偵訊筆錄）。雖其所供述返還槍彈之時間，與同案被告辛○○警
      訊時所供述返還槍彈之時間，供詞略有出入，惟渠二人就借槍動機、開槍情形
      、所持槍彈等情節既供述相合，而依被告丁○○上開供詞，可見辛○○係在花
      都酒店與人口角互毆後，當日始向被告丁○○借得手槍、子彈，旋持之至花都
      酒店前開槍示威。再參以同案被告辛○○於警訊時所供八十八年一底離開花都
      酒店後即以呼叫器聯絡丁○○，並搭乘計程車至臺北縣汐止市○○街四七之五
      號十樓丁○○住處向其調借該制式手槍，返回花都酒店門口開一槍，又搭計程
      車將該制式手槍送回丁○○住處等語，此與被告丁○○於警訊時所供辛○○係
      在伊汐止市○○街四七之五號十樓住處說『剛剛』在臺北市○○路○段與通化
      街口花都酒店與人發生口角後，被欺負要向伊借槍，伊當時即借槍給辛○○等
      情，雙方就借槍之時間即八十八年一底，借槍之地點係臺北縣汐止市○○街四
      七之五號十樓丁○○住處，借槍之原因是因辛○○在花都酒店與人發生口角等
      情，所供並無相異之處。而八十八年一月底凌晨，花都酒店亦確曾發生辛○○
      槍擊案，有如上述。再參以台北市○○路○段與通化街口花都酒店，與被告張
      志平之住處台北縣汐止市○○街四七之五號相距非遠，辛○○自稱係搭乘計程
      車向被告丁○○借槍及還槍，則以案發時係凌晨時間，人車較少之際，亦足夠
      辛○○來回於花都酒店與汐止被告丁○○住處借得槍彈，再參以證人戊○○於
      本院證稱：「案發時我與丁○○、辛○○等在丁○○家喝酒，酒醉後丁○○先
      去睡覺，臨走前上廁所時，遇到辛○○，看到辛○○從一個白色購物袋中拿出
      一把黑色手槍，進入嬰兒室往衣櫃上置放」、「（你是否有看到辛○○有將槍
      拿去丁○○他家？）辛○○是有將槍裝到袋子裡去，然後將槍放到丁○○家的
      嬰兒房裡。當時是在開槍那天的凌晨，還沒有天亮」等語；同案被告庚○○於
      本院供稱：「當晚伊等在被告家繼續喝酒，有見到辛○○進入被告住家之嬰兒
      房」、「（你們去丁○○家之後，辛○○是否有將槍枝放回去？）辛○○是有
      拿壹個包包（裡面應該就是槍）進去嬰兒房，他將那個包包放進嬰兒房去」（
      見本院上訴審卷第二九六頁、本審卷第九十一年十月七日訊問筆錄）等語以觀
      ，益見辛○○向被告借槍及還槍日期均係在八十八年一月底「花都酒店」槍擊
      案發生之同晚。被告丁○○於警訊時供稱辛○○還槍之時間係在八十八年一月
      底借槍後隔三天左右等語，與事實不符。應以辛○○所供述借槍、還槍之時間
      、地點及過程為可採。況本件槍彈確係被告丁○○出借給辛○○，而同案被告
      辛○○開槍時又有數名目擊證人余岱華等人到庭做證，且扣案之槍彈確實自被
      告丁○○家中搜索扣得，縱被告丁○○與同案被告辛○○二人於警訊時所供述
      歸還槍彈之時間略有出入，亦不影響被告丁○○前開犯行之認定。
（四）關於被告丁○○出借槍彈給毆達宗之時間、地點，同案被告庚○○、吳發輝於
      警訊、原審中及本院調查時雖供稱案發當日辛○○曾回台北市○○路三三號之
      一四樓住處，返回臺北市○○路○段二二五號九樓「夢幻幾何酒店」後，即發
      生槍擊行為等語，惟查渠等並未供述曾有親眼目睹辛○○有在台北市○○路三
      三號之一四樓住處拿取上開槍彈之行為，再依被告丁○○及同案被告辛○○所
      供，亦始終未曾供稱案發當晚辛○○係在台北市○○路三三號之一四樓住處拿
      取上開槍彈，從而公訴人認被告丁○○係出借槍彈給辛○○，辛○○將槍彈藏
      放於臺北市○○路三三號之一四樓住處，嗣於案發時八十八年一月下旬某日凌
      晨零時許，辛○○始在該住處取出槍彈再返回臺北市○○路○段二二五號「花
      都酒店」開槍乙節，與事實尚有不符。
（五）被告另辯稱警員在其住處查獲之手槍、子彈係辛○○所有，擅自藏放於伊住處
      ，伊並不知情云云。而證人戊○○於原審亦證稱「案發時我與丁○○、辛○○
      等在丁○○家喝酒，酒醉後丁○○先去睡覺，臨走前上廁所時，遇到辛○○，
      看到辛○○從一個白色購物袋中拿出一把黑色手槍，進入嬰兒室往衣櫃上置放
      」等語；而同案被告庚○○於原審亦供稱：當晚伊等在上訴人家繼續喝酒，有
      見到辛○○進入上訴人住家之嬰兒房等語（見原審卷第二九六頁）。惟查上開
      槍彈既係被告丁○○出借給辛○○，在「花都酒店」槍擊後始拿回汐止丁○○
      知情云云。惟查被告丁○○既與辛○○同在住處，辛○○放置槍彈在被告住處
      ，被告豈有不知情之理？況被告既係出借槍彈給辛○○在前，則辛○○當晚返
      回被告住處歸還槍彈給被告，雙方自已有默契，況該槍彈若非被告出借予辛○○，辛○○亦無擅自將之暗藏被告家中之理，是被告上開辯解，核不足採，而
      證人戊○○及同案被告庚○○上開供詞，亦不足為有利於被告之認定。
（六）又扣案槍彈送請內政部警政署刑事警察局鑑驗結果，槍枝部分係制式奧地利製
      點四０零手槍（槍枝管制編號0000000000號、含彈匣一個），認係
      奧地利製GLOCK-27型口徑0.40吋半自動手槍，槍號為”BXR005”，槍管內具陸
      條右旋來復線，機械性能良好，認具殺傷力；子彈部分送鑑五顆（試射顆）
      ，認均係制式口徑0.40 吋半自動手槍子彈，彈底標記”COR-BON 40S&W”，認
      均具殺傷力，有該局八十八年三月二十五日刑鑑字第二五五九三號鑑驗通知書
      一紙存卷足憑。
  綜上所述，本案事證明確，被告丁○○出借槍、彈予辛○○之犯行堪予認定，應依
  法論科。
二、核被告丁○○所為係犯槍砲彈藥刀械管制條例第七條第二項之未經許可出借手槍
    罪，及同法第十二條第二項之未經許可出借子彈罪。其持有槍、彈之低度行為應
    為出借之高度行為所吸收，不另論罪，其一行為觸犯上開兩罪名，為想像競合犯
    ，應依刑法第五十五條之規定，應從較重之未經許可，出借手槍罪處斷。公訴意
    旨認被告上開犯行係犯同法條第七條第四項未經許可持有手槍、第十二條第四項
    未經許可持有子彈之罪名，尚有未合，起訴法條應予變更。
三、公訴意旨另認被告丁○○於八十八年二月間再將前開槍彈在台北市○○○路○段
    一二三巷四弄十六號一樓處，借予另一名綽號「花哥」之「四海幫」犯罪組織份
    子處理糾紛，再將槍、彈取回之犯行，按以公訴意旨認被告丁○○有此犯行，無
    非是以被告丁○○於警訊中之供認為據，查以被告之自白不得作為有罪之判決之
    唯一證據，仍應調查其他必要之證據，以察其是否與事實相符，本件被告除於警
    訊中供承外，於偵、審中及本院審理時均否認有此犯行，且遍查卷內並無其他證
    據佐證被告犯罪，此外，本院復查無其他積極證據足資證明被告犯罪，惟公訴人
    認此部分事實與前開有罪部分有連續犯之關係，對此部分爰不另為無罪之諭知。
四、原審認被告丁○○罪證明確，予以論罪科刑，固非無見，惟查原審事實認定被告
    出借槍、彈予辛○○，惟於論罪法條上卻認係觸犯未經許可，持有槍、彈之罪名
    ，實有未合，又本件係辛○○於八十八年一月底某日晚上，在「花都酒店」飲酒
    ，適遇鄒興華等人，雙方因細故發生口角爭執進而互歐，辛○○因而心生不滿，
    即以呼叫器聯絡丁○○，並搭乘計程車至臺北縣汐止市○○街四十七之五號十樓
    丁○○住處向丁○○借用該槍彈，故丁○○係於八十八年一月底案發當日將上開
    槍、彈出借予辛○○，辛○○即帶著該槍彈返回臺北市○○路○段二二五號前馬
    路上射擊示威，有如上述，原判決竟認辛○○係先前向被告借得該槍彈後，將槍
    彈藏放於臺北市○○路三三號之一四樓住處，嗣於案發時八十八年一月二十一日
    凌晨零時許，辛○○始在該住處取出槍彈再返回臺北市○○路○段二二五號「花
    都酒店」開槍等情，事實認定，亦有未當。又查槍砲彈藥刀械管制條例第十九條
    關於令入勞動處所，強制工作規定，已於九十年十一月二十四日修正刪除，則該
    條有關強制工作之規定即不再適用，原審未及比較說明，雖於判理由決中，對於
    公訴人請求宣告令入勞動處所強制工作三年未予宣告，惟查其理由係認依司法院
    大法官會議第四七一號解釋，認依個案情節不符合比例原則而不予宣告，說明亦
    有未洽，對於前開三部分，原判決未於理由中說明，亦屬未當，檢察官上訴雖無
    理由，被告丁○○上訴意旨仍執前詞否認犯罪，雖亦無理由，惟原判決關於丁○○部分既有可議之處，自應由本院將丁○○部分撤銷改判。爰審酌具有殺傷力之
    制式手槍及子彈屬高度危險物品，未經許可持有槍彈，動輒可致人成傷、甚至亡
    故，影響社會治安甚鉅，被告丁○○持有具殺傷力之制式手槍及子彈後猶執迷不
    悟，不依法報繳槍枝，擁槍自重，復借予同案被告辛○○使用，並酌量被告丁○○犯罪後飾詞圖卸，未能坦承犯行，足見尚無悔意，暨其生活狀況、品行、智識
    程度、犯罪之動機、目的、手段等一切情狀，量處如主文所示之刑，併科罰金部
    分，並諭知易服勞役之折算標準。扣案制式奧地利製點四０零手槍一支（槍枝管
    制編號0000000000號，含彈匣一個），送驗後檢還之子彈二顆，均係
    違禁物，應依刑法第三十八條第一項第一款宣告沒收；另送驗子彈三顆，已因試
    射而失其子彈效用，因無殺傷力，自毋庸為沒收之諭知，附此敘明。
五、公訴意旨另指被告丁○○綽號「打鐵」、「鐵哥」，自七十五年間加入四海幫犯
    罪組織，屬該犯罪組織之大哥級人物，與林全定、江偉民、張惟強、王祖志、唐
    金華（均已經本署提起公訴）及綽號「阿倫」「安子」、「小雞」等人，均藉幫
    派勢力，在臺北市區經營地下錢莊營生，另被告丁○○亦於七十六年間在臺灣臺
    北看守所吸收被告庚○○加入四海幫犯罪組織，平日亦率領犯罪組織份子綽號「
    小鍾」之被告鍾介仁及其他四海幫犯罪組織份子，以介入處理他人糾紛牟利，並
    以臺北市○○○路○段一二三巷四弄十六號一樓、臺北市○○○路○段一八０號
    八樓之二為聚合地點，係一具有內部管理結構，而具集團性及脅迫性、暴力性之
    犯罪組織。被告丁○○及其他四海幫犯罪組織份子多人，自八十七年間起，即在
    臺北市○○○路○段一二三巷四弄十六號一樓經營地下錢莊，並以之為常業，八
    十八年一月間，被告丁○○乘劉林源經濟發生困難需錢恐急而無經驗之際，在臺
    北市○○路○段四九六號三樓將款多次放貸予劉林源，每借款新臺幣（下同）十
    萬元，以十天為一期，利息一萬元（即月息三十分），而貸以重利，因認被告丁○○另涉有刑法第三百四十五條之常業重利罪嫌及組織犯罪防制條例第三條第一
    項之前段之指揮犯罪組織罪嫌云云。
（一）按犯罪事實應依證據認定之，無證據不得推定其犯罪事實；又不能證明被告犯
      罪者，應諭知無罪之判決，刑事訴訟法第一百五十四條、第三百零一條第一項
      分別定有明文。又犯罪事實之認定，應憑真實之證據，倘證據是否真實尚欠明
      顯，自難以擬制推測之方法，為其判斷之基礎；而刑事訴訟上證明之資料，無
      論其為直接或間接證據，均須達於通常一般之人均不致有所懷疑，而得確信其
      為真實之程度，始得據為有罪之認定，若其關於被告是否犯罪之證明未能達此
      程度，而有合理性懷疑之存在，致使無從形成有罪之確信，即不得遽為不利被
      告之認定，亦有最高法院五十三年臺上字第六五六號、七十六年臺上字第四九
      八六號判例足稽。次按「本條例所稱之犯罪組織，係指三人以上，有內部管理
      結構，以犯罪為宗旨或以其成員從事犯罪活動，具有集團性、常習性、脅迫性
      或暴力性之組織」；又「訊問證人之筆錄，以在檢察官或法官面前作成，並經
      踐行刑事訴訟法所定訊問證人之程序者為限，始得採為證據」，組織犯罪防制
      條例第二條、第十二條第一項分別定有明文。是組織犯罪團體必須具備集團性
      、常習性、脅迫性或暴力性等特性，始符構成要件；且關於本條例之罪之證人
      ，其證詞非在檢察官或法官面前作成，而係作成於司法警察機關者，無證據力
      。
（二）公訴人認被告丁○○涉有常業重利罪嫌，無非係以證人劉林源警訊中之指訴為
      依據；另認被告丁○○為四海幫大哥，涉有指揮犯罪組織罪嫌，無非係以證人
      劉林源、何春政、江淑瑛等人之證詞，被告庚○○所繪之四海幫組織表、在丁○○車內所扣得之他人債權債務資料、及扣案之槍彈等為依據。訊據被告丁○○堅詞否認涉有常業重利、指揮犯罪組織等犯行，辯稱：伊未放款予劉林源，
      與劉林源間沒有債務糾紛，只是承受案外人蔡基生對劉林源之債權而已，伊未
      經營地下錢莊，更遑論以之為常業；又辛○○雖於警訊中供稱伊以前是四海幫
      成員，但不能積極證明伊現為四海幫成員，庚○○雖於警訊中指稱伊係四海幫
      大哥，惟庚○○既然否認自己參加幫派組織，自難以該指述為認定伊犯罪之依
      據，唐金華雖於警訊中指伊為四海幫大哥，惟偵訊時已向檢察官表示不知伊是
      否為四海幫成員；至於查扣之他人債權債務資料，關於冠元纖維股份有限公司
      （下稱冠元公司）與臺南市豐泰布行間之對帳單部分，係友人陳釗所有，伊固
      然曾經順道攜帶該對帳單前往臺南幫忙陳釗對帳，純屬幫忙朋支，並無暴力脅
      迫行為，其餘債權債務資料則係辛○○遺留於伊車內，非其所有等語。
（三）經查：
  １、常業重利部分：
      證人劉林源固然於警訊時證述：我從今（八十八）年元月份左右向丁○○借錢
      ，以每十萬元借款，每十天利息一萬元，即月息三十分，總共借三次，至今全
      部還清等語（見八十八年三月二十四日警訊筆錄）。惟其於原審調查時到庭結
      證稱：我八十二、三年就陸續向丁○○借錢，我們在貨櫃廠上班認識，只是朋
      友借貸，沒有利息，我常向他借錢，從不算利息，但他有時候會叫我請他喝酒
      ‧‧‧‧，八十八年一月初我也有向丁○○借錢，但沒有預扣利息，我制作的
      警訊筆錄，關於蔡基生對我的債權移轉給丁○○部分是正確的，丁○○借我錢
      ，以每期十天、每次十萬元、利息預扣一萬元部分是不實在的，當時警察跟我
      說純粹聊天不做筆錄，又拿報紙刊載丁○○經營地下錢莊之報導給我看，叫我
      幫忙，後來警察做完筆錄要我簽名，我因為想早一點離開，所以簽名等語（見
      原審九十年二月一日訊問筆錄）。證人劉林源前後證述內容齟齬，其警訊時之
      證詞已難採認為被告丁○○涉犯重利罪嫌之依據；況且證人劉林源警訊時亦僅
      陳稱以月息三十分之利息向丁○○借款，並未指稱借款時被告有何趁其急迫、
      輕率、無經驗之情況收取重利；檢警復未查扣其他證據或有事證顯示被告丁○○涉有其他重利行為，殊難以證人劉林源翻異之前詞，即警訊中所述：「我也
      從今（八十八）年元月份左右向丁○○借錢，以每十萬元借款，每十天利息一
      萬元，即月息三十分，總共借三次」一語，即遽認被告丁○○確有常業重利犯
      行。
    ２、指揮犯罪組織部分：
      (1)於八十八年三月十七日緝獲被告丁○○時，雖自其車內起出冠元公司與臺南
        市豐泰布行間之對帳單、蔡永平與易正隆、易陳淑貞間之債權憑證、易正隆
        債務明細、迦羅股份有限公司支票、臺灣臺中地方法院所核發劉春朗與江淑
        瑛間支付命令及確定證明書、江淑瑛簽發之支票及退票理由單等債權債務資
        料，惟查：
        證人何春政（已改名何文菖）即臺南市豐泰布行員工於警訊時證述：八十
          七年六、七月間某日中午，丁○○夥同另一名不詳姓名男子到我住處，指
          名要找何先生，我說我是，丁○○對我說他姓張，並拿著冠元公司對帳單
          說他是來收帳的，我說我的帳都和冠元公司結清了，並未欠冠元的錢，如
          果有欠錢的話，叫老板來跟我收錢，當時我並未給丁○○錢，於是他們便
          離去了；第二次是在八十八年三月上旬某日中午，丁○○帶著另兩名不詳
          姓名男子又到我的住處找我，丁○○對我說他是來收帳的，我說我又沒有
          欠你錢，如果有的話，叫冠元直接來收錢，當時丁○○口氣比較大聲，另
          兩名男子則站在丁○○後面並未出聲，大約過了五、六分鐘，丁○○見我
          沒有給他錢的跡象，於是便離去：：，丁○○並無攜帶兇器或其他物品向
          我討債等語（見八十八年四月六日警訊筆錄）；又原審囑託臺灣臺南地方
          法院訊問證人何春政，其亦再次證實：八十七年六、七月間及八十八年三
          月間有一張姓男子問我冠元公司帳款之事，後來我就跟公司老板聯絡，把
          支票二張寄給冠元公司老板，張姓男子是說要來收染布費用，說是公司外
          務，我有拿帳單來看，後來對我自己的帳是相符的，我警訊筆錄實在沒有
          補充或更正：：，他們並無對我施以暴力或脅迫之言詞或舉動，跟我講沒
          兩句話就走了等語明確（見臺灣臺南地方法院八十九年四月十一日囑託訊
          問筆錄）。足見被告丁○○並未對何春政施以任何脅迫性或暴力性行為。
        另證人易正隆（已改名易宇豐）亦於原審調查時結證：我有向蔡永平借錢
          沒錯，我有還一部分並設定抵押供擔保，是朋友介紹認識蔡永平，借錢後
          蔡永平有向我催討，但並無其他不認識的人向我索款，我不知道我的債務
          資料何以會在他人處等語明確（見原審八十九年三月十六日訊問筆錄）。
          又原審囑託台灣屏東地方法院訊問之證人即迦羅股份有限公司負責人潘智
          成，其亦結稱：我曾將印章、
          是我所簽發，並沒有人持迦羅股份有限公司支票向我要錢等語在卷（見屏
          東地方法院八十九年四月二十八日訊問筆錄）。堪認易正隆、潘智成二人
          均未遭人以脅迫或暴力方式索債，更遑論被告丁○○指揮犯罪組織向該二
          人索款。八十四年間，友人曾鴻裘向我表示他的票不方便取得，故先行向
          我借票使用，未告知我支票開立之金額，我是在八十四年九月間接到臺中
          地方法院支付命令確定證明書後才知道支票之金額、、、，法院核發支付
          命令後沒有人向我索討該筆債務，但今年（八十八年）二、三月間，有多
          名男子至我臺中市○○街住處找我，問我關於該筆債務之問題、、、，要
          我把曾鴻裘人找出來，人若找不出來，因為票主是我，要我處理這筆債務
          ，我表示我也找不到人，我也是受害者，其中一名男子揚言，若人不交出
          來，你也是很難看後，便離去，約過一週後，約有七、八名男子再度到我
          曾鴻裘有與他們約見面要處理後便離去，約過一週後，他們第三度到我住
          處，我已搬到友人家住，據我母親及弟弟表示有十多名男子，因找不到我
          ，與我弟弟聊了幾句話後便離去，態度尚談不上惡劣，但讓人感覺即是黑
          道兄弟要討債、、、，警方提示之丁○○、戊○○、辛○○、庚○○、吳
          發輝、陳吉峰、鄭祥平等人之照片，我僅能認出戊○○係第二次去我住處
          之七、八名男子之一，其餘人之相片我印象較為模糊，不十分確定等語在
          卷（見八十八年五月二十八日警訊筆錄）。經原審影印卷附被告四人照片
          函囑臺灣臺中地方法院訊問證人江淑瑛，其雖結證：詳細時間不太確定，
          約有五、六個人去找我，要我把曾鴻裘找出來，如我沒有把他找出來，要
          唯我是問，因為他們來勢兇兇，沒有施用暴力及脅迫我們，第一次到我家
          直接跟我講話的應該是庚○○，其餘三個被告我沒有仔細看，我不曉得有
          沒有去：：，第二次共有八、九個人到我住處，也是向我問曾鴻裘，不是
          向我催討債務，他們說人沒有找出來，票主是我，就要我負責，第二次沒
          有施暴力或脅迫行為，在我住處聯絡上曾鴻裘後就離開了：：，第二次去
          的鍾介仁有直接跟我談，其他三名被告有無去，我不確定等語（見八十九
          年五月三日臺灣臺中地方法院囑託訊問筆錄）。惟經原審再次傳訊證人江
          淑瑛到當庭指認被告丁○○、鍾介仁、庚○○本人，惟證人證實：時間太
          久，我無法認出來，他們都是一群人來，只有一人與我交談等語；經本院
          提示被告四人照片予江淑瑛，其仍結證：看本人及照片都無法認出：：，
          我在臺中地院有指出二張被告照片，但我是說好像是，當時沒有確認是否
          該二人曾經到我家，因為時間太久，沒辦法確定，當時只覺得該二人面熟
          ，但無法確認是否到我家之人等語在卷（見原審九十年二月十五日訊問筆
          錄）。證人江淑瑛三度指認被告丁○○之照片，復經原審當庭要其指認被
          告丁○○本人，均未指稱被告丁○○曾前往其住處要求處理債務，是實無
          積極事證足證被告丁○○介入處理他人糾紛，而對江淑瑛施以脅迫性或暴
          力性行為。
      (2)況原審於調查中曾函內政部警政署刑事警察局、臺北市政府警察局查明四海
        幫組織狀況，並檢送該幫派系統表、列管成員名冊、被告等參與四海幫經過
        之具體事證過院結果認為：
        內政部警政署刑事警察局回覆之四海幫幫派分子基本資料列表中固然列有
          丁○○、辛○○、鍾介仁之年籍資料，惟回函中併敘明「本局列管之不良
          幫派組合資料，係就各警察機關偵辦各類案件中所蒐集之情資，依規定程
          序陳報建檔，然而幫派組織甚為嚴密，且多具隱匿性，實際上本局並無法
          將所有不良幫派組合或成員資料一一建檔，因此本局未列管者，並不代表
          其非屬不良幫派組合或成員，『宜由  貴院就個案具體事證認定之』」等
          語，有該局八十九年四月十五日（八九）刑檢字第四五九七七號函在卷可
          憑。復經原審再函請檢送被告丁○○、辛○○、鍾介仁三人參與該幫派經
          過之具體事證、目前是否已經脫離該幫派等資料，結果該局回覆「丁○○
          及鍾介仁二人為本局列管之不良幫派『四海幫』大哥，其中鍾介仁曾於八
          十六年一月二十八日向臺北市政府警察局士林分局自首脫離四海幫，另歐
          達宗乙名則非本局列管中之不良幫派分子：：，該三人參與幫派情形或目
          前有無脫離幫派活動等，『宜由貴院就移送機關所附送之具體事證認定之
          』」，亦有同局八十九年六月五日（八九）刑檢字第六八四八六號函及檢
          附之鍾介仁自首脫離筆錄、切結書各一份足稽。
        另臺北市政府警察局回覆之四海幫幫派組合清查籍設他轄成員名冊中，固
          然列有丁○○、鍾介仁之年籍資料，惟回函中亦敘明：「不良幫派組合提
          報列管屬警察機關情蒐作為，其作業係依據不法事證之情蒐，各單位係循
          現有檔案資料，到案人犯指證筆錄或檢舉信函等有關線索，繼續追蹤深入
          調查，尤配合詳查『組織犯罪防制條例』公布後辦理解散及脫離犯罪組織
          登記或其他刑事案件移送案件之有關筆錄資料，若經調查有據又符合『本
          局不良幫派組合調查處理實施要點』規定，即彙整其相關資料以新增不良
          幫派組合或新增成員提報權責機關核辦列管，有關本局所提供之參辦資料
          ，『建請  貴院仍依事證認定之』」，有該局八十九年四月二十四日北市
          警刑預字第八九二三六一二三００號函附卷可稽。原審又再函請檢送被告
          丁○○、鍾介仁二人參與該幫派經過之具體事證、目前是否已經脫離該幫
          派等資料，結果臺北市政府警察局大安分局回覆「鍾介仁係於民國七十八
          年五月二十八日在臺北看守所參與四海幫組織，並於八十六年一月二十八
          日向臺北市政府警察局士林分局辦理脫離幫派組織：：，丁○○乙名係本
          分局原列管之四海幫成員，本分局未發現其參與四海幫之積極證或脫離該
          幫派之情形」，亦有該分局八十九年六月九日北市警安分刑字第八九六二
          一四九０００號函及檢附之鍾介仁脫離犯罪組織切結書、談話筆錄等存卷
          可稽。
      (3)再查證人唐金華雖於警訊中指證被告丁○○、辛○○、庚○○均係四海幫成
        員，證人劉林源亦於警訊時指稱丁○○係四海幫大哥，同案被告辛○○警訊
        時則指稱丁○○以前是四海幫成員，被告庚○○於警訊時除自承係四海幫成
        員外，亦同指被告丁○○係四海幫大哥，並繪製四海幫組織表一紙附於偵卷
        ，惟：
        按關於組織犯罪防制條例之罪之證人，其證詞非在檢察官或法官面前作成
          ，而係作成於司法警察機關者，無證據力，已如前述。證人唐金華、劉林
          源、被告庚○○、同案被告辛○○等人於偵訊及原審調查審理時俱否認警
          訊中所指，或未積極證述被告丁○○係四海幫成員，或改稱不知被告張治
          平是否為四海幫成員，甚或改稱被告丁○○非四海幫成員（唐金華部分見
          八十八年五月十二日偵訊筆錄、劉林源部分見原審九十年二月一日訊問筆
          錄、庚○○部分見原審八十九年三月十六日訊問筆錄、辛○○部分見八十
          八年四月二十三日偵訊筆錄），是尚難以該等證人或被告警訊中所述，即
          認被告丁○○確有指揮四海幫犯罪組織之行為。
        又查以被告庚○○警訊時所繪製之四海幫組織表及內政部警政署刑事警察
          局檢送之四海幫幫派分子基本資料列表、臺北市政府警察局函送之四海幫
          幫派組合清查籍設他轄成員名冊，庚○○所繪製之四海幫組織表中臚列之
          「陳金良」、「鍾介仁」、「李自明」、「周世綸」、「唐金華」等人，
          依內政部警政署刑事警察局之四海幫幫派分子基本資料列表或臺北市政府
          警察局四海幫幫派組合清查籍設他轄成員名冊記載，均已脫離該幫派，是
          被告庚○○警訊時所繪製之四海幫組織表是否確實無訛，容有可疑。況且
          依上開名冊中，被告庚○○並未被列名四海幫幫派份子，則對於四海幫之
          組成份子及位階如何能夠全盤瞭解，並予指認，益證庚○○於警訊中之證
          述有其嚴重之瑕疵而不可採信。
      (4)綜上所述；原審依被告丁○○車內查扣之債權債務資料傳訊各該債務人作證
        ，證人何春政固然證述被告丁○○曾持對帳單要求對帳，然並未施以任何脅
        迫性或暴力性行為；證人易正隆、潘智成、江淑瑛等人均證述被告丁○○未
        曾向其強索債款；而證人劉林源則到庭結證被告丁○○並未乘其急迫、輕率
        、無經驗而貸以重利等語明確。參以並無證人或同案被告於偵審中指證被告
        丁○○係四海幫成員；且關於被告庚○○所繪製四海幫組織表之正確性及任
        意性，除據被告庚○○偵審中否認在卷外，內容之正確性亦有可疑已如前述
        。再揆之臺北市政府警察局大安分局回覆「丁○○係原列管之四海幫成員，
        本分局未發現其參與四海幫之積極證或脫離該幫派之情形」等語；而各該警
        察機關均回覆被告等是否參與四海幫、目前是否已經脫離該幫派等節，宜由
        本院就移送機關所附送之具體事證認定之等語；因此揆諸本案檢警附送相關
        事證及依職權調查之結果，實無積極證據證明被告丁○○確有常業重利犯行
        ，而其持冠元公司對帳單前往臺南市豐泰布行與何春政對帳時，並未施以脅
        迫或暴力行為，而遍閱全卷除無其他強索款項之常習性事證外，亦無被告丁○○指揮具內部管理結構、以犯罪為宗旨或以其成員從事犯罪活動為宗旨之
        犯罪組織積極事證，雖被告丁○○持有扣案槍彈，惟此與一般單純刑事案件
        無異，核與「三人以上，有內部管理結構，以犯罪為宗旨或以其成員從事犯
        罪活動，具有集團性、常習性、脅迫性或暴力性」之犯罪組織構成要件有間
        ，尚難繩以組織犯罪防制條例第三條第一項前段之指揮犯罪組織之罪名。
（四）被告丁○○所涉常業重利及指揮犯罪組織罪嫌部分，本院既查無積極證據足資
      證明被告犯罪，因檢察官認該等部分，與其出借槍彈於辛○○犯行，有牽連犯
      之裁判上一罪關係，故對此部分不另為無罪之諭知，附此敘明。
據上論斷，應依刑事訴訟法第三百六十九條第一項前段、第三百六十四條、第二百九
十九條第一項前段、第三百條，槍砲彈藥刀械管制條例第七條第二項、第十二條第二
項，刑法第十一條前段、第五十五條、第四十二條第二項、第三十八條第一項第一款
，罰金罰鍰提高標準條例第二條，現行法規所定貨幣單位折算新臺幣條例第二條，判
決如主文。
本案經檢察官洪泰文到庭執行職務。
中      華      民      國    九十二    年      二      月     二十     日
                              臺灣高等法院刑事第十七庭
                                  審判長法  官  陳  正  雄
                                        法  官  許  宗  和
                                        法  官  許  錦  印
右正本證明與原本無異。
如不服本判決應於收受送達後十日內向本院提出上訴書狀，其未敘述上訴之理由者並
得於提起上訴後十日內向本院補提理由書（均須按他造當事人之人數附繕本）。
                                        書記官  楊  妙  恩
中      華      民      國    九十二    年     二       月    二十五    日
附錄：本案論罪科刑法條全文
槍砲彈藥刀械管制條例第七條第二項
未經許可，轉讓、出租或出借前項所列槍砲、彈藥者，處無期徒刑或五年以上有期徒
刑，併科新臺幣一千萬元以下罰金。
槍砲彈藥刀械管制條例第十二條第二項
未經許可轉讓、出租或出借子彈者，處六月以上五年以下有期徒刑，併科新臺幣三百
萬元以下罰金。


司法院資訊處製作；財團法人民間司法改革基金會備份。
